【裁判字號】    97,上訴,5558
【裁判日期】    980813
【裁判案由】    貪污治罪條例等
【裁判全文】
臺灣高等法院刑事判決                97年度上訴字第5558號
上  訴  人
即  被  告  乙○○
選任辯護人  林孝甄律師
            蘇清文律師
            羅興章律師
上  訴  人
即  被  告  甲○○
選任辯護人  王耀星律師
上  訴  人
即  被  告  丁○○
選任辯護人  游鉦添律師
            李建宏律師
上列上訴人因違反貪污治罪條例等案件，不服臺灣板橋地方法院
96年度訴字第4580號，中華民國97年10月7 日第一審判決（起訴
案號：臺灣板橋地方法院檢察署96年度偵字第15458 號），提起
上訴，本院判決如下：
    主  文
原判決關於甲○○、丁○○、乙○○被訴違反石油管理法暨定執
行刑部分均撤銷。
甲○○犯如附表所示之公務員洩漏國防以外應秘密之消息罪，共
肆罪，各處（減為）如附表所示之刑。應執行有期徒刑柒月，如
易科罰金，以新臺幣壹仟元折算壹日。
丁○○公務員對於違背職務之行為，收受賄賂，處有期徒刑年
陸月，褫奪公權貳年。
乙○○被訴違反石油管理法部分無罪。
其他上訴駁回。
    事  實
一、甲○○、丁○○於民國九十六年間分別係臺北縣政府建設局
    公用事業管理課（現機關組織調整為臺北縣政府經濟發展局
    公用事業科，以下簡稱公用事業課）辦事員、約僱人員，甲○○負責協助辦理電力、電信、郵政及其他公用事業協調等
    業務，丁○○則負責辦理違法加油站查緝業務及列管點巡察
    等相關業務，均係依法令服務於地方自治團體所屬機關而具
    有法定職務權限之公務員。緣乙○○及林麗宿（業經原審判
    刑確定）未經主管機關核准設置加油站、加氣站，即自九十
    三年間起至九十六年六月二十二日查獲前止，在臺北縣中和
    市○○路二九九號、三○一號之中正地磅站（下稱中正地磅
    站），以加油及加氣機具，為不特定之客戶加油及加注液化
    石油氣之方式，共同非法經營汽油、柴油及供車輛使用之液
    化石油氣之零售業務（即俗稱非法地下油行、加氣站），從
    中賺取差價牟利（非法經營之違反石油管理法部分業經臺北
    縣政府、臺北縣政府消防局分別裁罰新臺幣《下同》一百萬
    元及二十萬元在案）。渠等惟恐在上開中正地磅站違法經營
    加油站、加氣站及儲放油品、液化石油氣一事遭相關單位取
    締並科以高額罰鍰及沒入加油、加氣機具、油品、液化石油
    氣之處分，在結識任職於公用事業課之甲○○後，乃希望甲○○能事先透露公用事業課外出查緝取締違法經營油品零售
    業務（即非法地下油行）之訊息，以使渠等經營之上開地下
    油行得即時因應而俾免遭取締、裁處。詎甲○○明知石油管
    理法規定未經主管機關核准設站，並經審查合格報請中央主
    管機關核發加油站、加氣站之經營許可執照，不得擅自設置
    加油站、加氣站，以經營加油站、加氣站之業務，而其所任
    職之公用事業課，即為石油管理法違規取締之執行主管單位
    ，故公用事業課人員外出稽查取締違法經營加油站之時間，
    自不得洩漏予非法經營地下油行之業者知悉，使其能逃避稽
    查，竟基於各別之犯意，先後於九十六年三月八日、三月二
    十九日、五月十日、五月二十八日等當日上午得知公用事業
    課內負責油品稽查之人員即將外出查緝違法經營油品之消息
    後，即以其使用之0000000000號行動電話，接聽
    或撥打林麗宿所持用之0000000000號行動電話，
    以「下南部」、「早上坐九點車下去」、「早上要載蕃薯」
    、「今天早上你知道嗎？」等暗語，將公用事業課人員外出
    查緝取締地下油行之訊息透露予林麗宿（各次通話內容詳如
    附表所示）。其中因甲○○於九十六年五月二十八日上午九
    時二十八分許，將公用事業課人員外出查緝地下油行之訊息
    事先透露予林麗宿後，乙○○、林麗宿乃得以事前以帆布、
    床單等物遮蓋加油機具、油品，且不接受民眾之加油，致使
    公用事業課之稽查人員於當日上午九時四十分許，前往中正
    地磅站查緝時，未能發現有現場經營油品零售業務之情事。
二、嗣因甲○○將於九十六年七月間辦理退休，乙○○為期其地
    下油行能順利經營而免遭取締，在得知丁○○負責辦理查緝
    地下油行業務後，即要求甲○○代為引見，甲○○乃安排雙
    方於九十六年五月十七日晚間某時，在臺北縣蘆洲市○○路
    之「北台灣餐廳」用餐，席間乙○○即向丁○○表示「請高
    抬貴手，不要經常前往中正地磅站查緝」，並基於對於公務
    員關於違背職務行為交付賄賂之犯意，利用丁○○前往上開
    餐廳洗手間如廁之際，在洗手間內將裝有現金六萬元之白色
    信封袋塞至丁○○褲子口袋中。而丁○○明知乙○○交付上
    開現金之目的係希望免於遭公用事業課依石油管理法相關規
    定查緝裁罰，竟基於違背職務之行為收受賄賂之犯意，收受
    上開裝有現金六萬元之信封袋。
三、丙○○（業經原審判處徒刑並宣告緩刑確定）於九十四年五
    月間起至九十六年三月間止，係任職於臺北縣政府消防局第
    一大隊員山分隊（下稱員山分隊）之消防隊員，嗣於九十六
    年三月間起調至臺北縣政府消防局南勢分隊（下稱南勢分隊
    ），負責消防設備、危險物品檢查及開單告發違法灌裝瓦斯
    之業者，係依法令服務於地方自治團體所屬機關而具有法定
    職務權限之公務員。丙○○於九十五年九、十月間某日，前
    往中正地磅站進行例行性天然氣檢查並開單告發時，乙○○
    為避免所經營之地下加氣站繼續遭查緝取締處罰，竟基於對
    公務員關於違背職務之行為交付賄賂之犯意，向丙○○表示
    「你很辛苦，不要每次來都這麼嚴肅，可以喝喝茶，給你茶
    水費，看看隊上有什麼需求可以跟我說」等語，暗示丙○○
    欲交付賄賂，而丙○○明知乙○○交付金錢之目的係希望避
    免遭查緝處罰，惟因其投資未上市、上櫃公司股票失利，竟
    各基於違背職務收受賄賂之犯意，分別於九十五年中秋節（
    即同年十月六日）左右某日、九十六年二月間之農曆過年前
    某日及九十六年端午節前之同年六月十二日，在上址中正地
    磅站，由乙○○各交付四萬元之賄賂（三次賄款合計十二萬
    元）予丙○○收受。而丙○○於收受乙○○所交付之上開賄
    款後，於九十六年五月五日，以所持用之00000000
    00號行動電話，撥打乙○○所使用之000000000
    0號行動電話，向乙○○表示「今天有在看瓦斯，你自己小
    心一點」、「大車不方便就不要碰面」等語，復於同年五月
    二十七日，以00000000號市內電話撥打至裝設於上
    址中正地磅站之00000000號市內電話，向中正地磅
    站人員通知近日內將會有消防隊員至現場檢查大型瓦斯桶、
    過期瓦斯桶等情形，使乙○○、林麗宿得預先將裝有液化石
    油氣之槽車及灌裝設備藏放至他處而免於遭受消防局人員之
    查緝處罰。
四、嗣經臺灣板橋地方法院檢察署檢察官指揮檢察事務官及法務
    部調查局臺北縣調查站調查員於九十六年六月二十二日至上
    址中正地磅站搜索查獲乙○○、林麗宿，並在中正地磅站現
    場查扣油品二萬一千公升、儲油槽八座、加油機三台、加油
    槍三支、加油槍皮管三條（上述油品物件部分，業經臺北縣
    政府依石油管理法之規定為沒入之處分）、瓦斯儲槽車一輛
    、瓦斯鋼瓶共二十支、瓦斯四百公斤，始查悉上情。
五、案經法務部調查局臺北縣調查站移送暨臺灣板橋地方法院檢
    察署檢察官自動檢舉偵查起訴。
    理  由
壹、有罪部分：
一、證據能力：
  (一)按被告以外之人於偵查中向檢察官所為之陳述，除顯有不可
    信之情況者外，得為證據，刑事訴訟法第一百五十九條之一
    第二項定有明文。此乃因檢察官訊問證人、鑑定人等被告以
    外之人時，均能遵守法律規定而不致違法取供，並令具結，
    可信性極高，為兼顧理論與實務而設。故被告、辯護人如主
    張證人於偵查中所為證言顯有不可信之情形者，本乎當事人
    主導證據調查原則，自應負舉證責任，否則，被告以外之人
    向檢察官所為之陳述，毋庸另為證明，即得作為認定被告犯
    罪之證據。查證人證人即共同被告乙○○、林麗宿、丁○○
    、丙○○、證人即臺北縣政府公用事業課課長陳淑蘋、臺北
    縣政府消防局預防課課長程昌興於偵查中之供證，業經檢察
    官依法令其等具結，而被告或辯護人復未指出並證明各該證
    言有何顯不可信之情況，且無其他事證足資認定其等於檢察
    官訊問時有受違法取供情事，得作為本案之證據。
  (二)次按被告以外之人於檢察事務官、司法警察（官）調查時所
    為之陳述，屬傳聞證據，依刑事訴訟法第一百五十九條規定
    ，本無證據能力，必具備「可信性」及「必要性」二要件，
    始例外得適用同法第一百五十九條之二規定，認有證據能力
    ，得採為證據。此之「必要性」要件，必須該陳述之重要待
    證事實部分，與審判中之陳述有所不符，包括審判中改稱忘
    記、不知道等雖非完全相異，但實質內容已有不符者在內，
    且該審判外之陳述，必為證明犯罪之待證事實存在或不存在
    所不可或缺，二者兼備，始足當之。故此所謂「為證明犯罪
    事實存否所必要者」，既必須達不可或缺之程度，自係指就
    具體個案案情及相關卷證判斷，為發現實質真實目的，認為
    除該項審判外之陳述外，已無從再就同一供述者，取得與其
    上開審判外陳述之相同供述內容，倘以其他證據代替，亦無
    從達到同一目的之情形而言（最高法院九十五年度台上字第
    四四一四號判決要旨參照）。查證人即共同被告乙○○、林
    麗宿於原審審理時之供證內容，與其等於法務部調查局臺北
    縣調查站（下稱調查站）詢問時供述之情節部分不符，審酌
    上開證人於調查站詢問時並無來自他人之壓力而出於虛偽不
    實之供證或事後串謀而故為迴護同案被告甲○○、丁○○之
    機會，且其等於調查站詢問時陳述與嗣於偵查中供證之情節
    相符，再參以被告與證人之間，彼此間無任何仇怨嫌隙，證
    人於調查站詢問時實無設詞誣陷被告之動機存在，復按證人
    於案發時之供述較少權衡其利害得失或受他人干預，依經驗
    法則，較諸事後翻異其案發之初所為之陳述為可信，足認證
    人乙○○、林麗宿於調查站詢問時之陳述，客觀上具有較可
    信之特別情況，亦為證明被告本案犯罪事實存否所必要，故
    依首揭規定，證人乙○○、林麗宿於調查站詢問時之證言均
    有證據能力。
  (三)另按被告以外之人於審判外之陳述，雖不符前四條之規定，
    而經當事人於審判程序同意作為證據，法院審酌該言詞陳述
    或書面陳述作成時之情況，認為適當者，亦得為證據；當事
    人、代理人或辯護人於法院調查證據時，知有第一百五十九
    條第一項不得為證據之情形，而未於言詞辯論終結前聲明異
    議者，視為有前項之同意；刑事訴訟法第一百五十九條之五
    定有明文。查臺北縣調查站調查人員製作之通訊監察譯文，
    雖屬傳聞證據，惟檢察官、被告及其辯護人於原審及本院均
    表示無意見而不予爭執，且迄至言詞辯論終結前亦未再聲明
    異議，本院審酌上開證據資料製作時之情況，尚無違法不當
    或證明力明顯過低之瑕疵，依上開規定，得採為本案之證據
    。另卷附臺北縣政府建設局公用事業管理課職務分配表、取
    締地下加油站排班表、臺北縣政府消防局第一救災救護大隊
    成立「專責消防安全檢查小組編組作業」細部執行計畫修正
    案資料（含編組一覽表、人員推薦名冊、取締地下加氣站處
    理流程）、臺北縣政府聯合稽查取締違法經營油品案件現場
    紀錄表，乃臺北縣政府所屬公務員職務上製作之說明及紀錄
    文件，具有例行性之文書性質，依刑事訴訟法第一百五十九
    條之四第一款規定，亦得為本案之證據，均合先敘明。
二、關於公務員違背職務交付及收受賄賂犯行部分：
  (一)訊據被告乙○○固坦認對於上揭時地先後交付共同被告丁○○六萬元及同案被告丙○○三次各四萬元計十二萬元之事實
    不諱，惟矢口否認有何對於違背職務行為行賄犯行，辯稱：
    伊雖交付六萬元予丁○○，惟未要求丁○○勿來查緝，又伊
    雖先後於九十五年中秋節、九十六年農曆過年及九十六年六
    月端午節前夕，各交三節禮金四萬元予丙○○，係要給他們
    消防隊之茶水、加菜金，亦未要求丙○○放水或通報查緝予
    伊云云。辯護人護意旨略以：被告雖交付六萬元予丁○○，
    但從未具體要求丁○○為違背職務之行為，雙方並無具體為
    違背職務行為之對價期約，且丁○○仍持續依職權會同其他
    單位共同查緝中正地磅站，並如實填寫稽查記錄。又被告交
    三次各四萬元予丙○○，係基於提供消防隊加菜金、烤肉用
    品、茶葉、健身器材之意思，僅係單純餽贈，並不具使丙○○為違背職務行為之行賄故意，雙方並無具體為違背職務行
    為之對價期約，且丙○○事後仍依職權持續對中正地磅站開
    單處罰，顯無對價關係，是不能據以論本件有行賄、收賄之
    事實。縱認成立行賄罪，被告係以實現「經營非法加油站免
    遭裁罰」一個概括犯意之一個犯罪行為，三次交付丙○○行
    為侵害單一公務員職務行為之公正、廉潔法益，顯係基於接
    續犯意賡續為之，構成整個行賄犯罪行為之一部，應評價為
    一個犯罪行為，屬接續犯等語。
  (二)訊據被告丁○○固坦承收受乙○○所交付之賄賂六萬元之事
    實，惟矢口否認有何違背職務收賄犯行，辯稱：伊收受上開
    款項後，仍於翌日即五月十八日及同月二十五、二十八日，
    前往中正地磅站查緝了三次，顯見伊並未因而違背職務云云
    。辯護人護意旨略以：根據經濟部能源局九十六年五月二十
    一日能油字第○九六○○○七八七一○號函，說明第三點之
    函釋，可知稽查員如於違法場所（即俗稱之地下油行），未
    能當場查獲加注行為（即加油），係缺乏違法事證，無從認
    定違反石油管理法之要件，而無法處罰。本件被告雖先後於
    九十六年五月十八、二十五、二十八、二十九日，前往中正
    地磅站為油品稽查之業務，然於上址，均未發現有加油機具
    、儲放油品或有車輛加油等情，依上述經濟部函文意旨，即
    無從取締何人違反石油管理法之情。因此，被告於現場紀錄
    表上填載「加油機具未在現場，未發現販售行為」等句，均
    係依規定詳實紀錄現場狀況，並無故為不為稽查之情，即無
    任何違背職務上行為之情等語。
  (三)經查：
  1.被告乙○○於九十六年五月十七日晚間在上址北臺灣餐廳，
    交付六萬元予被告丁○○收受之事實，業據被告乙○○、丁○○二人迭於偵審中自白不諱，核與證人即共同被告乙○○
    於偵查、原審中供證及丁○○於偵查、本院供證情節相符，
    信屬真實。
  2.又被告乙○○分別於九十五年中秋節（即同年十月六日）左
    右某日、九十六年二月間之農曆過年前某日及九十六年端午
    節前之同年六月十二日，在上址中正地磅站，各交付四萬元
    之賄賂（三次賄款合計十二萬元）予丙○○收受之事實，業
    據被告乙○○於偵審中自白不諱，核與證人即共同被告丙○○於偵查及本院供證情節相符，堪信為真。而丙○○乃先後
    於九十六年五月五日，以其所持用之上開行動電話聯絡被告
    乙○○所使用之前揭行動電話，告知「今天有在看瓦斯，你
    自己小心一點」、「大車不方便就不要碰面」，及於九十六
    年五月二十七日以上揭市內電話撥打至裝設於中正地磅站之
    前開市內電話，通知被告乙○○有檢查空瓦斯桶及過期瓦斯
    桶等事實，亦有臺灣板橋地方法院檢察署核發之通訊監察書
    暨通訊監察譯文等件附卷足憑。
  3.按貪污治罪條例第五條第一項第三款所稱「職務上之行為」
    ，係指公務員在其職務權責範圍內所應為或得為之行為而言
    。亦即指其權限範圍內之事項，而不違背其義務責任者是也
    。反之，若在其職權範圍內，不應為而為之，或應為而不為
    ，或不正當為之，而與其職務上之義務責任有所違背者，則
    應屬同條例第四條第一項第五款所謂之「違背職務之行為」
    。因此，若公務員受賄之原因，係為其職務上應為或得為之
    行為者，則受賄人應成立同條例第五條第一項第三款之「對
    於職務上之行為收受賄賂或其他不正利益罪」。反之，若受
    賄之原因，係為其職務上所不應為，或應為而不為，或以不
    正當方式為之，而違背其職責者，則應成立同條例第四條第
    一項第五款之「對於違背職務之行為收受賄賂或其他不正利
    益罪」（最高法院九十四年度台上字第二四四四號判決意旨
    參照）。次按貪污治罪條例第四條第一項第五款對於違背職
    務之行為，要求、期約或收受賄賂或其他不正利益罪，祇要
    依據法令從事公務之人員，對於其違背職務之行為，要求、
    期約或收受賄賂或其他不正利益，即足構成，至於其是否果
    因收受賄賂而為違背職務之行為，則非所問（最高法院九十
    年度台上字第六九九五號、九十一年度台上字第四八九六號
    、九十五年度台上字第四四○一號判決意旨參考）。查，
  (1)被告丁○○於九十六年間係臺北縣政府建設局公用事業課約
    僱人員，負責辦理違法加油站查緝業務及列管點巡察等相關
    業務，及同案被告丙○○於九十四年五月間起至九十六年三
    月間止，係任職於臺北縣政府消防局第一大隊員山分隊之消
    防隊員，嗣於九十六年三月間起調至南勢分隊，負責消防設
    備、危險物品檢查及開單告發違法灌裝瓦斯之業者，業據證
    人即臺北縣政府公用事業課課長陳淑蘋、消防局預防課課長
    程昌興於偵查中之供證明確，並有臺北縣政府建設局公用事
    業管理課職務分配表、臺北縣政府消防局第一救災救護大隊
    成立「專責消防安全檢查小組編組作業」細部執行計畫修正
    案等資料在卷可按（第一五四五八號偵查卷第三二、八一至
    九○、一一四至一二二頁），均係依法令服務於地方自治團
    體所屬機關而具有法定職務權限之公務員。而被告乙○○確
    實有在上址中正地磅站非法經營加油站並儲放油品，且現場
    加油器連接地下油管至後方儲油桶，及九十六年六月二十二
    日經臺北縣調查站調查員前往現場執行搜索時，發現有多輛
    計程車、貨車欲前往上址加油、加氣，因見現場情況有異而
    駛離現場等事實，亦經臺灣板橋地方法院檢察署檢察官指揮
    檢察事務官勘驗搜索當時現場情況，業據其供承在卷，並有
    臺北縣政府九十六年七月三日北府建公字第○九六○四四○
    八八七號函附臺灣中油股份有限公司煉製研究所燃料檢測實
    驗室檢驗報告、中正地磅站現場、附近照片在卷，及如事實
    欄所載之油品、儲油槽、加油機、加油槍、加油槍皮管等物
    扣案可資佐證。
  (2)又被告乙○○於九十六年六月二十二日調查站詢問時供證：
    丁○○曾經到伊開設之地下油行查緝而認識，丁○○知道伊
    在經營地下油行，伊於九十六年五月十七日在北臺灣餐廳用
    餐時，確實有行賄丁○○六萬元，因為丁○○在公用事業課
    主辦取締地下油行業務等語（第一二二八號偵查卷第一四二
    、一四七頁）；又於翌（二十三）日偵查中以證人身分供證
    稱：因丁○○負責查緝地下油行的業務，伊希望甲○○引見
    認識丁○○，伊想要拿一點錢給丁○○，希望他不要那麼常
    來中正地磅站查緝。所以有一次晚上大家一起在蘆洲市的餐
    廳吃飯，伊和太太林麗宿有到場，在場的還有丁○○夫妻及
    甲○○，伊有向丁○○提到希望他不要那麼常來中正地磅站
    查；當天吃晚餐時，伊在廁所塞了六萬元給他，六萬元是裝
    在信封袋內的，開始丁○○不收，後來伊就把信封袋塞進他
    的口袋內，事後他並沒有把這筆錢退還給伊等語（第一二二
    八號偵查卷第一八六、一八七頁）；復於同年七月十六日偵
    查中供證稱：伊對於「丁○○證稱九十六年五月十七日晚間
    在蘆洲集賢路餐廳吃飯時，你塞了一個白色信封袋給他，信
    封袋內裝了六萬元」，並沒有意見，伊是希望給他（指丁○○）一些錢，希望他不要常過來檢查等語（第一五四五八號
    偵查卷第一六五頁）；再於原審供證稱：伊透過甲○○而與
    丁○○在北臺灣餐廳用餐，是因為伊想以後白天能不能做加
    油，而丁○○是主管油行業務，伊想要認識他，希望他不要
    常來查緝，伊交六萬元給丁○○的目的是希望他以後不要常
    來查緝等語。另證人即同案被告林麗宿於九十六年六月二十
    二日調查站詢問時供承：當天（指九十六年五月十七日）伊
    等拜託舊識甲○○居中引薦介紹丁○○認識，的確是希望他
    能夠手下留情、高抬貴手，不要那麼常去查緝伊等經營之地
    下油行，伊只知道伊先生（指乙○○）是有想要用錢來處理
    ，避免地下油行遭受查緝之想法及意圖等語（第一二二八號
    偵查卷第一○九頁）；又於翌（二十三）日偵查中以證人身
    分供證稱：伊曾經和丁○○一起在蘆洲市餐廳吃晚餐，因為
    當時丁○○剛接任查緝油行的業務，伊先生拜託甲○○代為
    引見，所以才約吃晚餐，在場的人有伊夫妻、丁○○夫妻及
    甲○○，伊先生有跟丁○○說希望他高抬貴手，不要經常來
    查緝，如果要來查也可以讓他查，但不要太常來等語（第一
    二二八號偵查卷第一一六頁）。是證人乙○○、林麗宿上開
    供證情節，互核相符，且被告丁○○於九十六年六月二十二
    日調查站詢問時亦供稱：他（指乙○○）交給伊現金六萬元
    ，應該是希望伊高抬貴手，就是希望伊不要去查緝他的地下
    油行等語，足徵乙○○於九十六年五月十七日交付賄款六萬
    元予丁○○之目的，係期望丁○○日後不要常至中正地磅站
    查緝取締其違法經營地下油行之行為，而丁○○亦知悉乙○○上開交付賄賂之意思、目的，仍予以收受該賄賂，是兩人
    對於違背職務之行為而交付及收受上開賄款，顯有合意。證
    人即被告丁○○雖於本院供證：聚餐當天，伊與乙○○只是
    閒話家常，並沒有提及中正地磅站或查緝油行事情，而乙○○在餐廳廁所硬塞一紙白色信封袋予伊時，乙○○並未言明
    內為何物，亦未向其特別表示何意，伊直到翌日始發現裡面
    裝現金六萬元，又伊在調查站雖曾回答「常理來說，他應該
    是希望我高抬貴手」，乃係伊自己的推測，且聚餐完第二天
    ，伊就到中正地磅站執行查緝的工作等語，然依其自承乙○○交付上開白色信封袋時，有與乙○○來回推拉幾次之情，
    若其不知內裝為現金，何須矯情故作拒絕之狀，其上開供證
    顯係事後避就之詞，要無可信。況被告丁○○於收受上開賄
    款後，是否果為違背職務之行為，則非所問。從而，被告丁○○收受賄賂後有無因而為違背職務之行為、有無依行賄者
    期望不至中正地磅站查緝或故意不予取締違法經營地下油行
    ，均與其對於違背職務之行為收受賄賂罪名之成立無關。
  (3)另證人丙○○雖於本院供證：被告乙○○交付金錢予伊時，
    僅說要給伊隊上茶水、加菜金，伊並未與被告乙○○約定金
    額，係被告乙○○自己提出來的，且被告乙○○分三次拿錢
    予伊時，並未要求伊幫被告乙○○做任何事，亦要求伊事先
    將消防隊查緝地下瓦斯行的時程通知他等語。惟丙○○對於
    上開違背職務之行為收受賄賂犯行迭於偵查及原審審理時坦
    承不諱，且其於本院亦供證：「（被告乙○○三節交錢給你
    們，是否是你之前去他那邊查得很緊？）是，我們當時都有
    去作抽檢，查得蠻緊的。（你們在外勤執行查緝，你們查緝
    的對象，是否都有三節送禮金給你們？）沒有」等語，顯見
    被告乙○○於上揭時、地，各交付四萬元之現金予丙○○收
    受，無非係因丙○○嚴格執行消防檢查工作，而期盼丙○○
    鬆弛查緝行動，以利其地下加氣站之經營。而丙○○收受上
    開賄款後，果於九十六年五月五日及於九十六年五月二十七
    日，分別以其所持用之上開行動電話聯絡被告乙○○所使用
    之前揭行動電話，告知「今天有在看瓦斯，你自己小心一點
    」、「大車不方便就不要碰面」，及以上揭市內電話撥打至
    裝設於中正地磅站之前開市內電話，通知被告乙○○有檢查
    空瓦斯桶及過期瓦斯桶等事實，亦如上述。雖丙○○於本院
    供證：其打電話給被告乙○○之用意，係為免遭受上級責罰
    云云。然其自承係因曾經查獲被告的鋼瓶逾期，害怕上級發
    現伊沒有落實檢查等語，亦徵丙○○於收受賄款後確因而查
    緝時予以放水，且惟恐其未落實檢查之舉，致上級長官發現
    ，乃將消防隊檢查瓦斯之行動先行通知被告乙○○，使之有
    所防備。是被告乙○○與丙○○二人對於違背職務之行為而
    交付及收受上開賄款，亦應有合意。
  (4)是以，被告乙○○辯稱：被告雖曾交付六萬元予丁○○，及
    各交付四萬元予丙○○三次，但並未具體要求丁○○、丙○○為違背職務之行為，雙方並無具體為違背職務行為之對價
    期約云云，及被告丁○○辯稱：丁○○向乙○○收賄後並沒
    有因此為違背職務之行為，其所為僅構成貪污治罪條例第五
    條第一項第三款之對於職務上之行為，收受賄賂罪云云，自
    非足採。
  4.次按刑法上集合犯，係指行為之本質上，具有反覆、延續實
    行複次作為之特徵，經立法特別歸類，使成獨立之犯罪構成
    要件行為態樣，故雖有複次作為，仍祇成立一罪。又所稱接
    續犯，係指數個在同時同地或密切接近之時地，侵害同一法
    益之行為，因各舉動之獨立性極為薄弱，社會通念認為無法
    強行分開，乃將之包括視為一個行為之接續進行，給予單純
    一罪之刑法評價。此種實質上一罪之集合犯及接續犯，與裁
    判上一罪之連續犯，其相異者，係在於連續犯侵害同一法益
    之數行為，各具獨立性，客觀上並認為其間存有時間上之差
    距，乃認係出於一個概括之犯意，為期訴訟經濟，擬制為一
    罪。九十五年七月一日起施行之修正刑法，已將連續犯及其
    性質類似之常業犯規定悉予刪除，考其立法旨趣，係因對於
    多次原可獨立評價之行為，僅論以一罪，不無鼓勵犯罪之嫌
    ，亦與國民對於法律之感情相悖。是就集合犯及接續犯之觀
    念，於判斷時，自不能無限擴張，除仍應受社會通念之支配
    外，尤應注意其公平性、合理性，使與經驗法則、論理法則
    及比例原則等一般法律適用之原理原則相適合，否則即與上
    揭修法精神不符（最高法院九十六年度台上字第七八七號判
    決要旨參酌）。查被告乙○○先後於上揭時、地，各交付四
    萬元賄款予丙○○，其各次交付賄款之行為，均已該當於對
    於公務員違背職務之行為交付賄賂之構成要件，各自成罪，
    已難謂其行為本質具有反覆、延續實行複次作為之特徵。況
    被告各次交付時間亦均相隔約四個月，亦難認被告係於數個
    密切接近之時地，而接續實施上開犯罪行為。是被告辯護人
    辯稱：被告上開交付三次賄款之行為，係屬接續犯，應論以
    一罪云云，亦無足採。
  5.綜上，本案事證明確，被告乙○○、丁○○之犯行均堪以認
    定，應依法論科。
三、關於公務員洩密部分：
    訊據被告甲○○坦認有上揭與林麗宿通聯及對話內容之事實
    ，惟矢口否認有何洩漏國防以外應秘密之消息予林麗宿之犯
    行，辯稱：伊與林麗宿於上開通聯對話內容提及「下南部」
    、「要載蕃薯」等語，係因為乙○○曾要求伊幫他南下臺中
    去評估一塊土地價值云云。辯護人護意旨略以：經比對各該
    通話時間，在被告被認定有以「暗語」之模式進行通風報信
    之時間點，要不是臺北縣政府根本沒有出動查緝，就是臺北
    縣政府出動查緝之地點根本不是「中正地磅站」，故被告上
    開通風報信之行為，並未造成任何圖利「中正地磅站」之結
    果，自不能以圖利罪相繩。況依卷附之查緝資料可知，早在
    八十幾年間，「中正地磅站」已列為長期查緝之對象，故同
    案被告乙○○於原審明確供證其都是做公務員休息的時間等
    語，可見乙○○早已熟悉臺北縣政府查緝之模式與時間點，
    是其乃於原審供證：其並不需要從被告那裡知道查緝時間的
    訊息等語，且依臺北縣政府九十七年三月二十日北府經公字
    第○九七○一四七四九二號函明確指出，九十六年三至五月
    排班表並無核定為機密，排班表只排定時間及稽查人員，取
    締地點另於當天出發才行告知，而被告雖係臺北縣政府建設
    局公用事業課辦事員，但職掌事項並未包含取締違法經營油
    品，足見公訴人之指訴與事實不等語。經查：
  (一)被告甲○○前揭洩漏公用事業課人員外出查緝地下油行之訊
    息予林麗宿之事實，迭據證人即共同被告乙○○、林麗宿迭
    於調查站詢問、檢察官偵查中供證明確（第一二二八號偵查
    卷第一○四至一一○、一一三至一一九、一三九至一五○、
    一八三至一八八頁，第一五四五八號偵查卷第九至十二、十
    五至十九、二三至二六、四○至四二、七三、七四、八三至
    八六、一六三至一六六、二六一、二六二頁），二人所供互
    核相符。
  (二)又被告甲○○於如附表所示之時間，以其所使用之0000
    000000號行動電話，接聽或撥打證人林麗宿所使用之
    0000000000號行動電話，曾有如附表所示之對話
    內容，有臺灣板橋地方法院檢察署九十六年三月八日九十六
    年板檢榮玄監（續）字第○○○一二八號、九十六年四月二
    日九十六年板檢榮玄監（續）字第○○○一七二號、九十六
    年五月一日九十六年板檢榮玄監（續）字第○○○二二八號
    通訊監察書、通訊監察譯文作業報告表在卷可稽。而上開對
    話內容所稱：「有要去南部」、「早上坐九點車下去」、「
    早上要載蕃薯」、「今天早上你知道嗎」等語，係因甲○○
    事先將查緝地下油行進行查緝之消息通報時，怕遭司法單位
    的監聽，所以才皆以上開暗語，代替事先之通風報信乙情，
    亦據證人林麗宿於調查站詢問及檢察官訊問時供證在卷。
  (三)復公用事業課人員確實於九十六年三月八日、三月二十九日
    、五月十日、五月二十八日，外出取締違法經營油品，並掣
    有查緝取締紀錄表等情，有臺北縣政府經濟發展局九十八年
    二月十九日北經公字第○九八○○八五一○八號函文及檢送
    之紀錄表在卷（本院卷第一三七至一五五頁），並經本院於
    準備程序時當庭勘驗「台北縣政府聯合稽查取締違法經營油
    品案件現場紀錄表」無訛，有本院準備程序筆錄可按（本院
    卷第一九七頁反面）。顯見被告甲○○於上開時間撥打電話
    以暗語向林麗宿透露公用事業課查緝取締地下油行之訊息前
    ，該公用事業課人員確實有外出查緝地下油行之行動。而被
    告甲○○於九十六年間係擔任公用事業課之辦事員，其與共
    同被告丁○○及其他油品稽查人員均在同一間辦公室內辦公
    等情，亦據證人即公用事業課課長陳淑蘋於偵查中供證明確
    ，則被告甲○○於其上班之辦公室得知上開人員外出取締油
    品之行動，自屬可能。由此足徵證人乙○○、林麗宿上開調
    查站詢問及偵查中證述被告甲○○於上開時間撥打電話向其
    等透露公用事業課查緝取締地下油行之訊息等情，應信屬實
    。復參以證人林麗宿於偵查中供證：伊之前是在一個飯局上
    認識甲○○，當時甲○○跟伊很投緣，就說要認伊當妹妹，
    所以伊都稱呼他大哥，他一直都對伊夫妻很好，都會事先把
    查緝的訊息跟伊夫妻說，而伊在偵查庭外面看到他，都不敢
    正眼看他，因伊把經過的事情講出來，感覺上好像有出賣他
    ，覺得很對不起他等語，足認證人乙○○、林麗宿與被告甲○○之間彼此熟識，並無仇恨或怨隙，衡情證人乙○○、林
    麗宿亦無甘冒偽證罪責而設詞誣陷被告甲○○之理。綜上各
    節，足認證人乙○○、林麗宿於調查站詢問及偵查中證述：
    被告甲○○於九十六年三月八日、三月二十九日、五月十日
    、五月二十八日，以其使用之0000000000號行動
    電話接聽或撥打證人林麗宿使用之0000000000號
    行動電話，並以上開暗語，將公用事業課人員外出查緝地下
    油行之訊息事先透露予證人林麗宿等情，自堪以採信。被告
    甲○○前揭所辯，要係事後卸責之詞，自非足取。
  (四)至證人乙○○、林麗宿於原審審理中翻異前詞，證人乙○○
    改稱：伊於調查站是說伊猜他大概有跟伊等通風報信，係因
    為伊在嘉義有一塊地要他去評估，伊以為甲○○在講嘉義那
    塊地評估的事情，才用那些暗語，另調查站的人說在地檢署
    偵查時不可以反口供，不然會被收押，所以伊就只好說一樣
    的話云云，證人林麗宿則改稱：甲○○沒有提供公用事業課
    外出查緝的時間、訊息予伊等，伊在調查站詢問時，係因擔
    心女兒沒有人照顧，且認為這沒有什麼事情，就說有，調查
    員後來又說到檢察官那裡不要翻供，不然會被抓起來，所以
    偵查中才這樣說，且伊與甲○○電話通話內容提到下南部等
    語，是因為在南部有人欠伊等一筆油款，債主說要用一塊地
    賣給伊，就甲○○下去幫伊等看有沒有那個價值云云。惟查
    ：證人乙○○、林麗宿上開審理中證述內容，與渠等於調查
    站詢問及偵查之供證情節明顯互相齟齬；又徵之證人乙○○
    、林麗宿及被告甲○○於調查站詢問及偵查中之供述，渠等
    均未曾提及乙○○或林麗宿曾委託甲○○評估土地價值之相
    關事宜，且觀之上開電話譯文表所載被告甲○○與乙○○、
    林麗宿之間電話通話內容，亦未發現乙○○或林麗宿與甲○○之間有談及委託甲○○前去南部評估某土地價值之情事。
    是渠等所稱上開電話通話內容係委託甲○○前去南部評估土
    地價值云云，顯係事後迴護被告甲○○之詞，委無足採。
  (五)又被告甲○○於上開時間，以行動電話使用暗語之方式，將
    公用事業課人員外出查緝地下油行之訊息事先透露予林麗宿
    後，公用事業課人員除於五月二十八日上午，曾至中正地磅
    站執行查緝行為外，餘均無至上開中正地磅站查緝取締之紀
    錄，此有臺北縣政府經濟發展局前揭函文及取締紀錄表可憑
    。惟依上開函文所載，有關稽查對象、地點，均係由當日聯
    合稽查小組人員自所有列管地點，逕行排定路線前往，並無
    事前排定。而被告甲○○雖不知稽查小組人員實際查緝對象
    、地點，然其知悉公用事業課人員外出查緝行動之後，即以
    前開暗語通知林麗宿，使其與夫婿乙○○得以事前採取以帆
    布、床單等物遮蓋加油機具、油品之預防措施，並確保繼續
    在中正地磅站經營地下油行，而無庸擔心遭縣政府聯合稽查
    小組突襲查獲。至乙○○、林麗宿於九十六年五月二十八日
    上午，果因被告甲○○之事先通報，而採取上開預防措施，
    致查緝人員因於現場未發現加油機具，而無從依石油管理法
    規定裁處罰鍰一百萬元及沒入油品、加油設施之處分。然被
    告甲○○僅係洩漏查緝行動之訊息予乙○○、林麗宿夫妻知
    悉，並未參與乙○○、林麗宿夫妻違法經營地下油行之行為
    ，亦未有使渠等夫妻藉以牟利之圖得不法利益之積極行為，
    與公務員圖利罪之構成要件尚屬有間，併此敘明。
  (六)綜上所述，被告甲○○前開所辯，顯係事後避就卸責之詞，
    委不足採。本案事證明確，被告甲○○洩密犯行洵堪認定，
    應依法論科。
四、論罪部分：
    (一)核被告乙○○於九十六年五月十七日對臺北縣政府建設局
    公用事業管理課約僱人員丁○○交付賄賂之行為，及其於九
    十五年中秋節左右某日、九十六年二月間之農曆過年前某日
    及九十六年端午節前之同年六月十二日，對臺北縣消防局消
    防隊員丙○○交付賄賂之行為，均係犯貪污治罪條例第十一
    條第三項、第一項之不具公務員身分，對於公務員關於違背
    職務之行為交付賄賂罪。(二)核被告甲○○於九十六年三月八
    日、三月二十九日、五月十日、五月二十八日，將公用事業
    課人員外出查緝取締地下油行之訊息透露予林麗宿之行為，
    均係犯刑法第一百三十二條第一項之公務員洩漏國防以外之
    秘密罪。公訴人雖認被告甲○○上開所為，係犯貪污治罪條
    例第六條第一項第五款之圖利罪，惟按貪污治罪條例第六條
    第一項第五款，於八十五年十月二十三日、九十年十一月七
    日先後修正公布；八十五年十月二十三日修正時，其構成要
    件修正，將刑之可罰性限縮在圖私人不法利益；九十年十一
    月七日修正為「對於非主管或監督之事務，明知違背法令，
    利用職權機會或身分圖自己或其他私人之不法利益，因而獲
    得利益者。」，除將刑之可罰性限縮在圖私人不法利益外，
    其犯罪構成要件並以行為人「明知違背法令」為必要，並將
    圖利罪規定為實害犯。而所謂「違背法令」，依立法理由之
    說明，該「法令」係指法律、法律授權之法規命令、職權命
    令、委辦規則等，對不特定多數人民就一般事項所作對外發
    生法律效果之規定而言。該所謂「明知」，係指須具圖利而
    違背法令之直接故意，即主觀上有違背法令以積極圖取不法
    利益之意思，客觀上並將該犯意表現於行為，因而獲得利益
    為要件。易言之，其違背之法令與圖得利益之間，必須具有
    相當之關聯性始足當之（最高法院九十三年度臺上字第四四
    九九號判決要旨參照）。查被告甲○○僅係將公用事業課人
    員外出查緝之消息洩漏予林麗宿，其用意無非提醒乙○○、
    林麗宿夫妻預作提防，然因查緝人員於上開時間之取締地點
    並非均在中正地磅站，是其行為僅有使乙○○、林麗宿所營
    之上開地下加油站有免遭取締、裁罰之虞，並無積極使乙○○、林麗宿藉以經營牟利之圖得不法利益之行為及結果，與
    上開圖利罪之構成要件尚屬有間，故公訴人起訴法條容屬有
    誤，惟起訴之社會基本事實相同，本院自得變更起訴法條後
    予以審理。(三)被告丁○○於九十六年五月十七日收受賄賂之
    行為，係犯貪污治罪條例第四條第一項第五款之公務員對於
    違背職務之行為，收受賄賂罪。又被告乙○○所犯上開行賄
    罪四罪（即對丁○○行賄一罪及對丙○○行賄三罪），及被
    告甲○○所犯上開公務員洩密罪共四罪，均犯意各別，行為
    互殊，各應予分論併罰。復被告乙○○於偵查及原審審理中
    自白上開犯罪，依貪污治罪條例第十一條第四項後段規定各
    減輕其刑。另被告乙○○上開所犯對於丙○○關於違背職務
    之行為交付賄賂三罪部分，其各次犯罪之情節輕微，且各次
    交付之財物（賄賂）為四萬元，均在五萬元以下，依貪污治
    罪條例第十二條第二項規定各減輕其刑，並均遞減之。又被
    告丁○○於檢調人員並未有確認有收受賄款之際，在調查員
    戊○○九十六年六月二十二日詢問時，除供承有收受乙○○
    交付之賄款六萬元外，復供稱乙○○應該是希望伊高抬貴手
    ，就是希望伊不要查緝他的地下油行等語，即已坦承有收受
    賄賂之情，因此，調查員方能於同日嗣後詢問乙○○時，乙○○始供稱坦承有交付賄賂之情，足徵本件調查員於詢問被
    告丁○○時，並無確切之根據被告有無收賄，僅係單純主觀
    上之推測懷疑，自不得謂已發覺犯罪，故被告丁○○就所犯
    違背職務之行為收受賄賂罪，於偵查中已自首上開犯罪，並
    於偵查中自動繳交上開犯罪全部所得（見偵查卷附臺灣板橋
    地方法院檢察署贓證收款收據），爰依貪污治罪條例第八條
    第一項前段規定減輕其刑。又合於自首要件者，當然包括自
    白之情形在內，於依自首規定減輕其刑後，即不能再依自白
    之規定，予以遞減（最高法院七十六年度台上字第八四七四
    號、八十二年度台上字第二一九一號判決要旨參考）。
五、上訴駁回部分
    原審就被告乙○○所犯上開行賄罪四罪部分，審酌被告之素
    行非法經營加油站、加氣站，以賄賂為手段，藉以規避稽查
    處罰，犯後態度、品性及智識程度等一切情狀，因而適用貪
    污治罪條例第十一條第三項、第一項、第四項後段、第十二
    條、第十七條，刑法第十一條前段、第三十七條第二項、第
    三項，中華民國九十六年罪犯減刑條例第二條第一項第三款
    、第十一條、第十四條規定，各判處有期徒刑捌月，褫奪公
    權貳年，減為有期徒刑肆月，褫奪公權壹年（二罪），有期
    徒刑捌月，褫奪公權貳年（一罪），及有期徒刑拾月，褫奪
    公權貳年（一罪），經核並無不合。被告上訴否認行賄犯行
    ，徒執前詞指摘原判決不當，為無理由，應予駁回。
六、撤銷改判部分
    原判決對被告甲○○、丁○○及乙○○被訴違反石油管理法
    部分予以論科，固非無見。惟查：(一)被告甲○○將公用事業
    課人員外出查緝取締地下油行之訊息透露予林麗宿之行為，
    係犯刑法第一百三十二條第一項之公務員洩漏國防以外之秘
    密罪，惟原審卻仍繩以被告貪污治罪條例第六條第一項第五
    款之圖利罪名，容有未當。(二)被告丁○○於偵查中已自首違
    背職務收賄犯行，並於偵查中自動繳交上開犯罪全部所得，
    應依貪污治罪條例第八條第一項前段規定減輕其刑，原審認
    被告僅係自白犯行，而依同條第二項前段減輕其刑，自有未
    洽。(三)被告乙○○被訴違反石油管理法部分，並未致生公共
    危險，應屬行政罰之範疇，不得以刑罰科處（理由如後述）
    ，原判決未就全案事證詳為審酌，遽行對被告論科，亦容有
    未當。被告甲○○、丁○○提起上訴，否認犯行，雖無理由
    ，惟原判決既有上述可議之處，及被告乙○○上訴否認被訴
    違反石油管理犯罪（指摘原判決不當），為有理由，均應由
    本院將原判決撤銷改判。爰審酌被告甲○○、丁○○二人均
    無前科，有本院前案紀錄表可按，其中甲○○多次提供公用
    事業課之查緝行動訊息予林麗宿，使乙○○、林麗宿夫妻所
    經營之地下加油站得以預為提防以規避查緝，犯後猶飾詞狡
    辯，態度不佳；而丁○○對於違背職務之行為，收受賄賂，
    嚴重敗壞公務員清廉節操及國家法紀，惟犯後坦承收受賄賂
    之犯行，暨考量被告等人之素行、品性及智識程度等一切情
    狀，各處如主文第二項、第三項所示之刑。又中華民國九十
    六年罪犯減刑條例業經公布，並自九十六年七月十六日起施
    行，被告甲○○所犯如附表編號一、二之公務員洩密部分，
    係於九十六年四月二十四日以前所犯，且宣告刑未逾一年六
    月，應依上開減刑條例第二條第一項第三款規定減輕其宣告
    刑二分之一，併就不得減刑之附表編號三、四部分定其應執
    行之刑。復依司法院釋字第六六二號解釋：「中華民國九十
    四年二月二日修正公布之現行刑法第四十一條第二項，關於
    數罪併罰，數宣告刑均得易科罰金，而定應執行刑之刑逾六
    個月者，排除適用同條第一項得易科罰金之規定部分，與憲
    法第二十三條規定有違，並與本院釋字第三六六號解釋意旨
    不符，應自本解釋公布之日起失其效力。」故本件被告甲○○上開數宣告刑既均得易科罰金，雖所定應執行之刑已逾六
    個月，惟依司法院釋字第三六六號、第六六二號解釋意旨，
    自仍應諭知易科罰金之折算標準。另因被告丁○○違反貪污
    治罪條例而受有期徒刑以上刑之宣告，併依貪污治罪條例第
    十七條規定，宣告褫奪公權二年。又被告丁○○因犯違背職
    務收賄罪所得之財物六萬元，已於偵查中自動繳交上開全部
    犯罪所得財，業如前述，自無從再依貪污治罪條例第十條第
    一項規定為追繳之諭知，併此敘明。
貳、無罪部分
一、公訴意旨略以：被告乙○○與其妻林麗宿均明知「汽油」、
    「柴油」、「液化石油氣」係經中央主管機關經濟部指定之
    能源產品，其分裝、販賣、儲存或處理均應設有適當之消防
    及安全防護設施，且未經主管機關核准設站，並經審查合格
    報請中央主管機關核發加油站、加氣站之經營許可執照，不
    得擅自設置加油站、加氣站，以經營加油站、加氣站之業務
    ，竟仍基於共同非法經營汽、柴油及供車輛使用之液化石油
    氣零售業務之犯意聯絡，未經主管機關核准設站，自九十三
    年間起至九十六年六月二十二日查獲前止，由乙○○負責相
    關購入油品及液化石油氣之業務，林麗宿負責相關財務事宜
    ，以先向真實姓名年籍不詳綽號「阿發」、「阿明」之成年
    男子大量購入汽油、柴油及液化石油氣，並將上開油品及液
    化石油氣儲放在中正地磅站之油槽內，再以加油及加氣機具
    ，為不特定之客戶加油及加注液化石油氣之方式，在上址中
    正地磅站，共同非法經營汽油、柴油及供車輛使用之液化石
    油氣之零售業務（即俗稱非法地下油行、加氣站），從中賺
    取差價牟利，危及中正地磅站附近進出之人、車及住家、商
    店之生命、身體及財產安全，而致生公共危險，因認被告所
    為，係違反石油管理法第十七條第一、二項之規定，應依同
    法第四十條第三項之規定等語。
二、按犯罪事實應依證據認定之，無證據不得認定犯罪事實；又
    不能證明被告犯罪者，即應諭知無罪之判決，刑事訴訟法第
    一百五十四條第二項、第三百零一條第一項分別定有明文。
    次按刑事法上所謂「危險犯」與「實害犯」乃相對應之概念
    ，即以對法益之實際侵害作為處罰根據之犯罪，謂之「實害
    犯」，而以對法益發生侵害的危險作為處罰根據的犯罪，謂
    之「危險犯」。「危險犯」之規定中，又有「具體危險犯」
    與「抽象危險犯」之區分，兩者之含義及判斷標準均異。「
    具體危險犯」中之具體危險，使法益侵害之可能具體地達到
    現實化之程度，此種危險屬於構成要件之內容，需行為具有
    發生侵害結果之可能性（危險之結果），始足當之。因屬於
    構成要件事實，具體危險是否存在，需要加以證明與確認，
    不能以某種程度的假定或抽象為已足，對具體危險之證明和
    判斷，事實審法院應以行為當時之各種具體情況以及已經判
    明的因果關係為根據，用以認定行為是否具有發生侵害法益
    的可能性。是具體危險犯中之具體危險，是「作為結果的危
    險」，學理上稱為「司法認定之危險」。一般而言，具體危
    險犯在刑法分則中以諸如「危害公共安全」、「足以發生…
    …危險」、「引起……危險」等字樣明示之。而「抽象危險
    犯」是指行為本身含有侵害法益之可能性而被禁止之態樣，
    重視行為本身之危險性。此種抽象危險不屬於構成要件之內
    容，只要認定事先預定之某種行為具有可罰的實質違法根據
    （如有害於公共安全），不問事實上是否果發生危險，凡一
    有該行為，罪即成立，亦即只要證明行為存在，而危險不是
    想像的或臆斷的（迷信犯），即可認有抽象危險，該當構成
    要件的行為具備可罰的實質違法性。乃立法者所擬制或立法
    上推定的危險，其危險及程度是立法者之判斷。抽象的危險
    在重視行為本身的危險性，是抽象危險犯中之抽象危險，是
    「行為的危險」，學理上稱為「立法上推定之危險」，最高
    法院九十七年度台上字第七三一號判決要旨參照。而石油管
    理法第第十七條第一項、第二項規定：「經營汽油、柴油或
    供車輛使用之液化石油氣之零售業務者，應設置加油站、加
    氣站或漁船加油站。但石油煉製業，輸入業或汽、柴油批發
    業供自用加儲油（氣）設施業者或非供車輛使用汽油或柴油
    之零售，不在此限」、「經營加油站、加氣站或漁船加油站
    業務者，應向直轄市、縣（市）主管機關申請核准設站；設
    站完成並經直轄市、縣（市）主管機關審查合格，報請中央
    主管機關核發加油站、加氣站或漁船加油站經營許可執照後
    ，始得營業」。又同法第四十條第一項第二款、第三項亦分
    別規定：「有下列各款情事之一者，處新台幣一百萬元以上
    五百萬元以下罰鍰：二、違反第十七條第一項或第二項規定
    ，經營汽、柴油或供車輛使用之液化石油氣零售業務」、「
    有第一項各款情形之一而致生公共危險者，處二年以下有期
    徒刑、拘役或科或併科新臺幣六十萬元以上三百萬元以下罰
    金」。因石油管理法第四十條第三項之罪，係以「致生公共
    危險」為其客觀構成要件，屬「具體危險犯」而非「抽象危
    險犯」，故就是否該當本罪需有積極之事證，證明具體危險
    之事實，而非僅以籠統之抽象危險理論，即可以該罪相繩。
    因此，必須行為人違法經營汽、柴油零售業務之行為，在具
    體個案中，確實有產生公共危險之可能，始得論以刑責；如
    行為人違法經營汽、柴油零售業務之行為，並無造成公共危
    險之虞，依石油管理法第四十條第一項第二款規定，僅得科
    處行政罰鍰，不得以刑責相繩。
三、公訴人認被告涉有上揭違反石油管理法罪嫌，無係以被告經
    營地下油行之中正地磅站係緊鄰上勤汽車修護廠、住宅區及
    醫院，前臨主要幹道，人、車往來頻繁，附近商店、住家密
    集為其主要論據。惟訊據被告固坦承上開於中正地磅站經營
    非法地下加油站、加氣站之事實，惟堅決否認有何違反石油
    管理法第四十條第三項規定之犯行，並辯稱：中正地磅站四
    週並未緊鄰其他住宅、商店，儲油槽四週皆為空地，後方之
    雙和醫院建物尚在施工，係直至九十七年七月一日始正式開
    幕，而本案查獲時間係九十六年六月二十二日，當時根本無
    人使用，且事實上亦相隔三十公尺以上，四週有滅火設備，
    依現場客觀環境，並無任何具體危險發生。又本件扣案油品
    共二萬一千公升，經檢驗絕大多數皆為柴油，而柴油之燃點
    為六十二℃，常溫常壓下穩定，不會自燃，依上開客觀儲油
    環境，應不致生公共危險等語。查，本件檢察官事務官會同
    臺北縣調查站調查人員於九十六年六月二十二日上午九時十
    分許，至上開中正地磅站執行搜索時，發現被告係於中正地
    磅站辦公處所後方經營地下加油、加氣站，並以加油器連接
    地下油管至後方儲油桶，另中正地磅站旁則分租予上勤汽車
    修護廠等情，有勘驗筆錄及平面略圖可參（第一二二八號第
    六六、六七頁），可見被告所經營之上開地下加油（氣）站
    並未緊鄰人車往來之臺北縣永和市○○路。又被告雖將油品
    儲放於簡易加油槽內，並無如合法設立之加油站係以地下儲
    油槽為隔絕助燃作用，避免發生爆燃之危險，惟本件扣案油
    品共二萬一千公升，經台灣中油股份有限公司煉製研究所燃
    料檢測實驗室取樣檢驗結果，除樣品編號六為汽油外，餘均
    屬柴油，此有該實驗室檢驗報告可按（第一八二五四號偵查
    卷第七二至九二頁），可見查獲之油品絕大多數皆為柴油，
    而柴油之燃點遠較汽油為高，燃燒亦不完全，故常溫常壓下
    穩定，並不會自燃。且依卷附中正地磅之現場圖、照片（第
    一五四五八號偵查卷第二○、二四八至二五八頁、原審卷第
    一八五至一八七頁）所示，被告所設地下加油（氣）站除前
    面及兩旁有充作中正地磅站辦公室、停車使用之鐵皮屋、車
    棚外，四週並未緊鄰其他住宅、商店，儲油槽四週亦為空地
    ，後方雖有建物惟尚在施工，係屬無人使用之建物。是依被
    告遭查獲時之上開客觀之情狀，應不致生公共危險，本件尚
    難逕行認定被告於該處私設加油（氣）站銷售汽柴油或液化
    石油氣之行為足以肇致公共危險。此外，公訴人亦未舉出其
    他積極證據足以證明被告違法經營汽柴油零售業務之行為有
    何致生公共危險之情形，則被告雖有如公訴人所指前揭行為
    ，然既無從證明有致生公共危險之可能，即與石油管理法第
    四十條第一項第二款、第三項之構成要件不合，自難以該罪
    相繩。而被告於九十六年六月二十二日遭搜索查獲違法經營
    汽、柴油及供車輛使用之液化石油氣零售業務之行為，亦經
    臺北縣政府就經營汽、柴油零售業務部分裁處罰鍰並沒入供
    銷售之石油製品及所使用之加儲油設施器具，且經臺北縣政
    府消防局就違法設置、儲存公共危險物品（液化石油氣）部
    分裁處罰鍰等情，有臺北縣政府違反石油管理法罰鍰及沒入
    處分書（九十六年七月十二日北府建公字第０九六四四五九
    三八號）、臺北縣政府消防局第一大隊員山分隊舉發違反消
    防法案件通知單等件在卷可稽。原審判決雖引用最高法院八
    十五年度臺上字第三三九八號判決意旨，然上開判決係為違
    反水利法之案件，並非違反石油管理法之案件，尚難比附援
    引。揆諸前開說明，被告被訴違反石油管理部分之犯罪，應
    屬不能證明，自應諭知被告此部分無罪之判決。
、不另為無罪之諭知部分
一、公訴意旨另以：被告甲○○於九十六年間係臺北縣政府建設
    局公用事業管理課辦事員，負責協助辦理電力、電信、郵政
    及其他公用事業協調等業務，係依法令服務於地方自治團體
    所屬機關而具有法定職務權限之公務員。詎被告明知石油管
    理法規定未經主管機關核准設站，並經審查合格報請中央主
    管機關核發加油站、加氣站之經營許可執照，不得擅自設置
    加油站、加氣站，以經營加油站、加氣站之業務，而其所任
    職之臺北縣政府公用事務管理課，即為石油管理法違規取締
    之執行主管單位，故臺北縣政府建設局公用事業管理課人員
    之稽查取締違法經營加油站之時間，自不得洩漏予非法經營
    地下油行之業者知悉，使其能逃避稽查，竟仍基於協助乙○○及林麗宿所經營之非法地下油行逃避稽查之圖利犯意，對
    於非其主管或監督之非法油品稽查事務，明知違背石油管理
    法之規定，利用其與公用事業管理課負責油品稽查業務之人
    員同處一間辦公室之職務上機會，先後於九十六年三月九日
    、三月十二日、五月二十九日，於得知單位內負責油品稽查
    之人員當日即將外出查緝違法經營油品後，即以其使用之門
    號0000000000行動電話，撥打乙○○或林麗宿使
    用之門號0000000000、0000000000號
    行動電話，或中正地磅站所使用之00000000號電話
    ，並以「去鄉下回來了」、「他們有回來」、「坐自強號」
    、「下去下港」、「要載蕃薯」等暗語，將臺北縣政府公用
    事業課人員外出查緝取締地下油行之訊息，事先透露、提供
    予乙○○、林麗宿，並於九十六年五月十三日，將公用事業
    管理課「九十六年五月份違法加油站稽查日程排班表」傳真
    給乙○○知悉，因認被告涉犯犯貪污治罪條例第六條第一項
    第五款之公務員對於非主管或監督之事務，明知違背法令，
    利用職權機會圖其他私人不法利益，因而獲得利益罪嫌等語
    。
二、按認定犯罪事實應依證據，為刑事訴訟法第一百五十四條第
    二項所明定，故被告否認犯罪事實所持之辯解，縱屬不能成
    立，仍非有積極證據足以證明其犯罪行為，不能遽為有罪之
    認定，最高法院三十年上字第一八三一號判例參照。次按貪
    污治罪條例第六條第一項第五款，於八十五年十月二十三日
    、九十年十一月七日先後修正公布；八十五年十月二十三日
    修正時，其構成要件修正，將刑之可罰性限縮在圖私人不法
    利益；九十年十一月七日修正為「對於非主管或監督之事務
    ，明知違背法令，利用職權機會或身分圖自己或其他私人之
    不法利益，因而獲得利益者。」，除將刑之可罰性限縮在圖
    私人不法利益外，其犯罪構成要件並以行為人「明知違背法
    令」為必要，並將圖利罪規定為實害犯。易言之，其違背之
    法令與圖得利益之間，必須具有相當之關聯性始足當之。
三、公訴人認被告涉有上開圖利罪嫌，無非係以被告曾於上揭時
    間以所持用之上開行動電話分別與乙○○、林麗宿使用之行
    動電話或裝設於中正地磅站電話之通聯內容為其主要論據。
    惟訊據被告堅決否認有何圖利罪嫌，辯稱：上開通話之內容
    ，係因為乙○○曾要求伊幫他南下臺中去評估一塊土地價值
    云云。經查：被告雖曾於九十六年三月八日、三月二十九日
    、五月十日、五月二十八日，以「下南部」、「早上坐九點
    車下去」、「要載蕃薯」、「今天早上你知道嗎」等暗語，
    將公用事業課人員外出查緝取締地下油行之訊息，事先透露
    、提供予林麗宿，因未積極使乙○○、林麗宿夫妻圖得不法
    利益，應僅成立刑法第一百三十二條第一項之公務員洩密罪
    ，而與公務員圖利罪之構成要件尚屬有間，已如前述。而被
    告雖另於九十六年三月九日、三月十二日、五月二十九日，
    以「今日坐自強號下去」、「下去下港」、「要載蕃薯」等
    暗語，通知乙○○、林麗宿有關公用事業課人員外出查緝取
    締地下油行之訊息，有上開通訊監察譯文可按。然上開日期
    均無臺北縣政府查緝取締違法經營油品之紀錄，此有臺北縣
    政府經濟發展局九十八年二月十九日北經公字第○九八○○
    八五一○八號函文在卷可憑（本院卷第一三七頁）。是被告
    所獲悉上開公用事業課人員將外出查緝之訊息顯然有誤，縱
    令被告有圖利乙○○、林麗宿夫妻之犯意，亦因公用事業課
    人員各該日未有實際查緝行動，自不生圖利之實害結果。又
    公訴意旨所指之排班表，僅係預定公用事業課各同仁輪值稽
    查日期、時間之通知單，其稽查對象、地點，由當日聯合稽
    查小組人員自所有列管地點，逕行排定路線前往，並無事前
    排定，故該排班表並未以密件方式處理，亦即該排班表非屬
    公務員職務上所應保密之文件，此有臺北縣政府經濟發展局
    前開函文可參。是被告縱於九十六年五月十三日，將公用事
    業管理課「九十六年五月份違法加油站稽查日程排班表」傳
    真予乙○○知悉，亦難認該當於刑法第一百三十二條第一項
    之公務員洩密罪，況公訴人並未舉證證明被告傳真上揭排班
    表予乙○○，與乙○○得以規避查緝人員之取締裁罰間有何
    因果關係，更遑論被告所為係該當於犯貪污治罪條例第六條
    第一項第五款之圖利罪嫌，本應就此部分諭知被告無罪之判
    決，惟因公訴人認此部分與被告前開有罪之公務員洩密部分
    有實質一罪關係，爰不另為無罪之諭知。
據上論斷，應依刑事訴訟法第三百六十九條第一項前段、第三百
六十八條、第三百六十四條、第二百九十九條第一項前段、第三
百條、第三百零一條第一項，貪污治罪條例第二條、第四條第一
項第五款、第八條第一項前段、第十七條，刑法第十一條前段、
第一百三十二條第一項、第四十一條第一項前段、第五十一條第
五款，中華民國九十六年罪犯減刑條例第二條第一項第三款、第
十一條，判決如主文。
本案經檢察官李月治到庭執行職務。
中    華    民    國    98    年    8     月    13    日
            刑事第二十一庭審判長法  官  蘇隆惠
                                法  官  曾家貽
                                法  官  楊力進
以上正本證明與原本無異。
本件被告甲○○不得上訴。
違反石油管理法部分，檢察官及被告均不得上訴。
其餘部分如不服本判決，應於收受送達後10日內向本院提出上訴
書狀，其未敘述上訴之理由者並得於提起上訴後10日內向本院補
提理由書（均須按他造當事人之人數附繕本）「切勿逕送上級法
院」。
                                書記官  楊麗娟
中    華    民    國    98    年    8     月    17    日
附表：
┌─┬──┬───┬───┬────────────────┬──────────┐
│編│通話│發話人│收話人│      通    話    內    容      │所犯罪名、宣告刑、減│
│號│時間│      │      │                                │刑後刑度及易科罰金之│
│  │    │      │      │                                │折算標準            │
├─┼──┼───┼───┼────────────────┼──────────┤
│1 │民國│林麗宿│甲○○│Ｂ（林麗宿）：喂。              │甲○○公務員洩漏關於│
│  │96年│（持用│（持用│Ａ（甲○○）：新年恭禧。        │中華民國國防以外應秘│
│  │03月│092188│093683│Ｂ：新年快樂。                  │密之消息，處有期徒刑│
│  │08日│0355號│2596號│Ａ：有要下南部啦。              │月，如易科罰金以新│
│  │上午│行動電│行動電│Ｂ：有要下南部喔，好阿，好，再見│臺幣壹仟元折算壹日，│
│  │9時 │話）  │話）  │    。                          │減為有期徒刑壹月又拾│
│  │45分│      │      │                                │伍日，如易科罰金以新│
│  │    │      │      │                                │臺幣壹仟元折算壹日。│
├─┼──┼───┼───┼────────────────┼──────────┤
│2 │96年│甲○○│林麗宿│Ａ（甲○○）：他們早上坐九點的車│甲○○公務員洩漏關於│
│  │03月│      │      │    下去了。                    │中華民國國防以外應秘│
│  │29日│      │      │Ｂ（林麗宿）：好，我再來喬。    │密之消息，處有期徒刑│
│  │上午│      │      │                                │月，如易科罰金以新│
│  │9時 │      │      │                                │臺幣壹仟元折算壹日，│
│  │32分│      │      │                                │減為有期徒刑壹月又拾│
│  │    │      │      │                                │伍日，如易科罰金以新│
│  │    │      │      │                                │臺幣壹仟元折算壹日。│
├─┼──┼───┼───┼────────────────┼──────────┤
│3 │96年│甲○○│林麗宿│Ａ（甲○○）：早上要載番薯（台語│甲○○公務員洩漏關於│
│  │05月│      │      │    ）喔。                      │中華民國國防以外應秘│
│  │10日│      │      │Ｂ（林麗宿）：好，好。          │密之消息，處有期徒刑│
│  │上午│      │      │                                │月，如易科罰金以新│
│  │8時 │      │      │                                │臺幣壹仟元折算壹日。│
│  │58分│      │      │                                │                    │
├─┼──┼───┼───┼────────────────┼──────────┤
│4 │96年│甲○○│林麗宿│Ａ（甲○○）：今天早上你知道吧。│甲○○公務員洩漏關於│
│  │05月│      │      │Ｂ（林麗宿）：知道。            │中華民國國防以外應秘│
│  │28日│      │      │                                │密之消息，處有期徒刑│
│  │上午│      │      │                                │月，如易科罰金以新│
│  │9時 │      │      │                                │臺幣壹仟元折算壹日。│
│  │28分│      │      │                                │                    │
└─┴──┴───┴───┴────────────────┴──────────┘
附錄：本案論罪科刑法條全文
貪污治罪條例第4條
有下列行為之一者，處無期徒刑或十年以上有期徒刑，得併科新
台幣一億元以下罰金：
一、竊取或侵占公用或公有器材、財物者。
二、藉勢或藉端勒索、勒徵、強占或強募財物者。
三、建築或經辦公用工程或購辦公用器材、物品，浮報價額、數
    量、收取回扣或有其他舞弊情事者。
四、以公用運輸工具裝運違禁物品或漏稅物品者。
五、對於違背職務之行為，要求、期約或收受賄賂或其他不正利
    益者。
前項第一款至第四款之未遂犯罰之。
中華民國刑法第132條
公務員洩漏或交付關於中華民國國防以外應秘密之文書、圖畫、
消息或物品者，處3年以下有期徒刑。
因過失犯前項之罪者，處1年以下有期徒刑、拘役或3百元以下罰
金。
非公務員因職務或業務知悉或持有第1 項之文書、圖畫、消息或
物品，而洩漏或交付之者，處1年以下有期徒刑、拘役或3百元以
下罰金。


司法院資訊處製作；財團法人民間司法改革基金會備份。
